【裁判字號】    87,易,5366
【裁判日期】    900605
【裁判案由】    詐欺
【裁判全文】
臺灣板橋地方法院刑事判決                        八十七年度易字第五三六六號
    公  訴  人  臺灣板橋地方法院檢察署檢察官
    被      告  乙○○
右列被告因詐欺案件，經檢察官提起公訴（八十七年度偵字第五二五號），本院判
決如左：
    主  文
乙○○連續意圖為自己不法之所有，以詐術使人將本人之物交付，處有期徒刑壹年。
    事  實
一、乙○○明知所經營之永勝開發事業股份有限公司已無法正常運作，且自身積欠他
    人債務需款解決，竟意圖為自己不法之所有，基於概括犯意，於附表所示之時間
    ，連續在宜蘭縣羅東鎮○○路五四八號四樓之一，向甲○○佯稱有辦法代為調取
    現金，使甲○○信以為真，交付如附表所示之支票七紙，票面金額合計新臺幣（
    下同）八十四萬三千元，詎乙○○將支票取走後即避不見面，並以上開支票清償
    本身之債務，嗣同年十二月三日下午六時四十五分許，持票人林宜柔持附表所示
    編號二、四支票二紙，向甲○○催討票款時，甲○○始知受騙。
二、案經甲○○訴由臺灣宜蘭地方法院檢察署呈請臺灣高等法院檢察署令轉臺灣板橋
    地方法院檢察署檢察官偵查起訴。
    理  由
一、訊據被告乙○○固不否認有於上開時地收受告訴人所開立如附表所示之支票七紙
    ，惟矢口否認有何詐欺犯行，辯稱：係因週轉不靈，因此先向告訴人商借支票二
    紙，金額計二十七萬五千元，過三日又再借得相同金額支票二紙，後因代伊調借
    現金之謝鑫忠表示需款支付個人之應酬費一萬八千元，因此代謝鑫忠聯絡告訴人
    ，由謝自行向告訴人借得，嗣因告訴人得知伊自陳伯霖處已先取得十五萬元現金
    ，因此告訴人再開立支票二紙，金額同為二十七萬五千元，委託伊代為調借款項
    ，但後來伊委託謝鑫忠調現部分之款項遲未能調到，又因伊交際應酬之費用業經
    催收，所以將告訴人委託伊向謝鑫忠調現之二張支票取回，先用以支付酒帳，嗣
    因支票到期，伊又週轉不靈，造成支票退票，因此愧於面對告訴人，所以未將未
    兌現之支票歸還云云。惟查：
  (1)被告在偵查中供稱：伊有收到告訴人甲○○的七張支票，前四張是向其借票週轉
    ，並不是其交給伊代為調現，後三張是代其兌現，因後三張沒兌現成，七張票伊
    已全部付出去了，其中有二張是付酒店的錢給林宜柔，另二張是向陳柏霖調現金
    二十五萬元，以上四張均是伊向其借票的，後面三張都沒有調到錢，伊向其借四
    張票，其中二張一組，各為二十七萬五千元，另外告訴人要伊幫其調現只有二張
    ，也是二十七萬五千元，至於一萬八千元那張票，是謝鑫忠向其借票的，前面是
    伊記錯了，「黃天海」這名字是伊在台北開公司時取的，一般伊之綽號是「阿海
    」，告訴人只知伊叫「阿海」，不知伊之本名（八十七年一月二十三日偵訊筆錄
    ），又狀稱：伊於八十五年十月間，經由潘太太而認識告訴人，其後伊因負債額
    日增欲籌措現金五十萬元，另投資他項圖利，故至告訴人夫妻二人之公司向其借
    得支票二張，面額共計二十七萬五千元，被告將借得的支票委託謝鑫忠代為兌換
    ，次日，伊因籌措不到另外的二十五萬元現金或支票，遂於第三日再次向其夫妻
    二人借得同面額之現金，後委託陳柏霖代為兌換，約過二、三日後，謝鑫忠向伊
    表示金主的現金約須一至二週後才會入帳，所以暫時無法兌現，而其提到因需支
    付屬於其個人之應酬費約一萬八千元，希望伊幫忙借票，故伊即與告訴人夫妻連
    絡，並據實以告，經同意後，謝鑫忠自行前往借得支票，而伊委託陳柏霖兌換之
    支票，因陳柏霖欲了解票主的背景，因此伊即帶其一同至告訴人公司，後因公司
    負責人為告訴人之夫，故陳柏霖提出需由負責人在背面背書才肯借款，經告訴人
    夫妻同意後，即由負責人親自背書，隔日，伊自陳柏霖處取得十五萬元之現金，
    當日，告訴人夫妻得知伊已兌得部分現金後，欲請伊代為兌換現金，伊應允後，
    並言明盡量兌換，且也說明需支付部分利息給金主，故告訴人開立面額共計為二
    十七萬五千元之支票二紙委託伊代為兌換，後因伊委託謝鑫忠兌換的支票始終未
    能兌換成現金，同時亦耽誤到告訴人所委託兌換的二張支票，後因交際應酬的費
    用催收的緊，伊即將委託謝鑫忠兌換的二張支票取回，先行用以支付酒帳，支票
    付款日已到，伊又週轉不靈，致支票退票，伊因愧對告訴人夫妻二人，故未將未
    兌現之支票歸還。至「黃天海」之名片，係伊於八十五年八月間，與友人邱垂烈
    、朱永福開設永勝投資開發公司，以從事不動產買賣、銀貸、民間二胎貸款仲介
    業務等，伊任總經理職，並另僱用有呂彥德等人，因姓名學的「張老師」建議，
    而取名「天海」並印製名片，經一個半月左右，伊因邱董資金未能依預定日期進
    入，致影響公司的正常運作，伊即回宜蘭縣內，從事同業（八十七年二月二日答
    辯狀），復稱：伊是向其借票的，而不是要幫其辦理票貼的，其中四張是向其借
    的，另二張才是要幫其調現，前後只換得十五萬元，錢伊都用於賭博了，伊並未
    說過與銀行關係很好，可以幫忙辦理票貼（八十七年三月十九日偵訊筆錄），於
    本院訊問時則改稱：借票時其知道伊之真名，其也知道伊有能力調現（八十八年
    一月十二日訊問筆錄），再稱（借票如何還？）拿現金到銀行軋，支票沒有兌現
    ，我也沒有去軋票，繼而對支票流向保持緘默，不願作答（八十八年三月十二日
    訊問筆錄），又稱最後所取得告訴人要求調現之二張支票，其中一張給陳伯霖，
    另一張留著，因為別人照會已經跳票，所以未去兌現。由陳伯霖處第一次先拿十
    萬，第二次拿五萬，因之前有欠陳伯霖所以剩餘的部分互相抵銷；交給謝鑫忠二
    張支票的部分，因為未兌現所以還回來，一張交給呂彥德，告訴他伊有錢再還給
    他，另一張沒有用（八十八年六月八日審判筆錄），再改稱全部支票都已換票，
    付酒錢的部分是謝清忠拿的票（八十九年八月二十五日訊問筆錄），復稱：「（
    後來告訴人委託你調現的那兩張支票現在何處？）支票調現之前，告訴人的票已
    經開始退票，所以我就沒有去調現，後來其中一張因為積欠員工呂彥德薪水，所
    以就先押在他那裡，另外一張，印象中沒有使用，應該還在我那裡，但可能找不
    到了」（九十年五月二十二日審判筆錄）。就取得支票之過程、用途及流向，以
    及是否以真名出示於告訴人，所陳反覆矛盾，顯有不實。
  (2)右揭犯罪事實，業據告訴人指訴歷歷，陳稱因被告於八十五年十月間，代為向債
    權人爭取減除十五萬元債務，使原先八十五萬元債務，得以七十萬元清償完結，
    此後，被告即常至告訴人公司傳真資料而有來往，其後向告訴人稱有朋友可幫調
    現，故簽發如附表所示支票七張，計八十四萬五千元，請被告代為調現七十五萬
    元，結果支票一去就沒有結果，原先僅憑被告之名片認為被告姓名為黃天海，不
    知被告之本名，後來因被告避不見面，始循線查出被告本名等情（八十八年二月
    二十六日訊問筆錄、八十九年九月五日自白書），並有支票三張、支票明細表一
    份、名片一張附卷可稽，另狀稱支票係依票號依序於八十五年十一月十八日（附
    表編號一至三）、同月二十一日（附表編號四、五）、二十二日（附表編號六、
    七）開出（八十八年三月十二日庭呈），被告就此部分亦不否認（九十年五月二
    十二日審判筆錄）。則依被告屢次陳稱因告訴人向地下錢莊借款，已因本、息之
    還款壓力而週轉不靈，乃經證人林張阿青（即「潘太太」）之介紹，由伊代為處
    理債務，另由告訴人退票紀錄可知：告訴人於八十三年六月三十日起有退補紀錄
    ，並於八十五年十二月十日第三次退票紀錄，於八十六年一月十日公告為拒絕往
    來戶，有花蓮區中小企業銀行羅東分行覆函在卷可稽。則告訴人財務狀況本已不
    佳，乃央求被告代為解決債務糾紛，告訴人財務狀況已岌岌可危，即應為被告所
    熟知，被告竟自稱向告訴人借票達數十萬元以便償還個人債務，已與常情有違。
    又告訴人財務狀況已陷困境，衡情亦無再支借鉅額支票予不熟識、不明背景之人
    之可能，且借票時被告未提供任何擔保、亦未約定利息及償還時間，即如被告所
    稱「還人情債」，亦顯與一般民間借貸情形不符，益見被告所述並不合理，實有
    可疑。另證人林宜柔在偵查中證稱：於八十五年十月至十二月間，被告至伊餐廳
    消費，開了二張票給伊但都退票，後來才持甲○○的支票來換回去（八十七年三
    月三十日偵訊筆錄），證人陳柏霖雖在本院調查時證稱：被告有拿二張支票向其
    調現，並清償伊弟弟對其之欠款，被告說伊弟弟有欠其錢，那二張票就抵伊弟弟
    的債，其餘的錢就給被告使用。其怕支票會有問題，就到告訴人的公司，叫告訴
    人要以公司名義背書，被告是說伊與甲○○有五十萬元之利益存在，可分得二十
    五萬元，告訴人並沒有說請被告調現的事，後來這二張票也沒有兌現，在背書後
    ，先交給被告十萬元，後來又交了五萬元，其並未對告訴人說過其是金主（八十
    八年一月十二日訊問筆錄），另被告稱謝鑫忠業已車禍死亡而無從傳訊。然依證
    人陳伯霖所述情節，與經告訴人背書之支票號碼為Ｊ0000000、Ｊ000
    0000號互核以觀，顯示被告係將第一次及第二次取得之支票分別取出一張向
    證人陳伯霖調現，於取得所稱告訴人最後開出央請代為調現之第三次支票後，顯
    然並未依約代為調現，亦與所稱向陳伯霖調現之情節不符。另依證人林宜柔所取
    得之支票號碼係Ｊ0000000、Ｊ0000000號，顯示被告係將第一次
    及第二次取得之支票分別取出一張予證人林宜柔支付酒帳，與被告所辯情節均不
    符合，顯示被告辯稱向謝鑫忠調現等情，仍有可疑，再以證人陳伯霖所述被告調
    現時仍清償被告之弟之債務情形，亦無從得知被告確係用以投資。綜據前述，被
    告前揭所辯均見不實，亦不合理，顯係佯稱代為調現而詐取前揭支票後用供己用
    。所辯無非係卸責之詞，不足採信，本件事證明確，被告犯行已堪認定，自應依
    法論科。
二、核被告所為，係犯刑法第三百三十九條第一項之詐欺取財罪。其先後三次詐欺取
    財犯行，時間緊接，方式相同，所犯犯罪構成要件亦復同一，顯係基於概括犯意
    而為，應依刑法第五十六條連續犯之規定，以一罪論，並加重其刑。爰審酌被告
    年富力強，竟不思循正當途徑賺取金錢而連續觸犯本罪，並致告訴人票信嚴重受
    損，犯後猶反覆供詞、飾詞圖卸，迄今仍未補償被害人損失，顯見毫無悔意、惡
    性非輕等一切情狀，量處如主文所示之刑，以示警懲。
據上論斷，應依刑事訴訟法第二百九十九條第一項前段，刑法第五十六條、第三百三
十九條第一項，罰金罰鍰提高標準條例第一條前段，判決如主文。
本案經檢察官郭緯中到庭執行職務。
中      華      民      國    九十    年      六      月      五      日
                              臺灣板橋地方法院刑事第五庭
          法  官  王  偉  光
右正本證明與原本無異
如不服本判決應於判決送達後十日內向本院提出上訴狀
                                            書記官  陳  怡  君
中      華      民      國    九十    年      六      月      六      日
附錄本案論罪科刑法條全文：
中華民國刑法第三百三十九條
 (普通詐欺罪)
意圖為自己或第三人不法之所有，以詐術使人將本人或第三人之物交付者
，處五年以下有期徒刑、拘役或科或併科一千元以下罰金。
以前項方法得財產上不法之利益或使第三人得之者，亦同。
前二項之未遂犯罰之。
附表：
┌──┬──────────┬────┬───┬─────┬──────────┬──────┐
│編號│ 甲○○交付支票日期 │付 款 人│發票人│票      號│  票載發票日期      │面額(新台幣)│
├──┼──────────┼────┼───┼─────┼──────────┼──────┤
│ 一 │八十五年十一月十八日│        │      │TFJ0000000│八十五年十二月十日  │十三萬五千元│
├──┼──────────┤        │      ├─────┼──────────┼──────┤
│ 二 │八十五年十一月十八日│        │      │TFJ0000000│八十五年十二月十五日│十四萬元    │
├──┼──────────┤        │      ├─────┼──────────┼──────┤
│ 三 │八十五年十一月十八日│        │      │TFJ0000000│八十五年十二月卅一日│一萬八千元  │
├──┼──────────┤        │      ├─────┼──────────┼──────┤
│ 四 │八十五年十一月廿一日│花蓮中小│      │TFJ0000000│八十五年十一月三十日│十三萬五千元│
│    │                    │企業銀行│甲○○│          │（起訴書誤載為十二月│            │
│    │                    │羅東分行│      │          │卅一日）            │            │
├──┼──────────┤        │      ├─────┼──────────┼──────┤
│ 五 │八十五年十一月廿一日│        │      │TFJ0000000│八十五年十二月二十日│十四萬元    │
├──┼──────────┤        │      ├─────┼──────────┼──────┤
│ 六 │八十五年十一月廿二日│        │      │TFJ0000000│八十五年十二月十日  │十三萬五千元│
├──┼──────────┤        │      ├─────┼──────────┼──────┤
│ 七 │八十五年十一月廿二日│        │      │TFJ0000000│八十五年十二月二十日│十四萬元    │
└──┴──────────┴────┴───┴─────┴──────────┴──────┘


司法院資訊處製作；財團法人民間司法改革基金會備份。
